【裁判字號】    99,抗,1153
【裁判日期】    990826
【裁判案由】    選任特別代理人
【裁判全文】
臺灣高等法院民事裁定                  99年度抗字第1153號
抗  告  人  丙○○
            甲○○
            丁○○
            乙○○
上列抗告人因與相對人戊○○○間選任特別代理人事件，對於中
華民國99年7月1日臺灣士林地方法院99年度聲更一字第1號裁定
提起抗告，本院裁定如下：
    主  文
原裁定廢棄。
    理  由
一、抗告人於原法院聲請及本院抗告意旨略以：抗告人丙○○之
    父李成萬、抗告人甲○○及丁○○之曾祖父李爭、抗告人乙
    ○○之祖父李孝從，均列名於臺北市○○區○○段320地號
    土地（下稱系爭土地）日據時期157位登記名義之共有人中
    。嗣因前陽明山管理局之行政疏忽，系爭土地於41年6月21
    日遭錯誤登記於相對人名下，抗告人曾於民國97年12月5日
    向主管機關申請回復登記，經臺北市士林地政事務所函覆應
    循司法途徑謀求解決。又相對人之管理人李坤地、李榮華、
    張章、陳川澤、王玉崑、蔡芋蛋、李老謙（下稱李坤地等7
    人）均已死亡，雖曾有訴外人林萬得及李昇陽向臺北市士林
    區公所提出申報，亦經臺北市士林區公所依祭祀公業條例第
    10條第2項規定駁回，抗告人亦無派下員名籍等資料，致無
    法對相對人訴請塗銷所有權登記，爰依民事訴訟法第51條第
    1項規定，向原法院聲請為相對人選任特別代理人，詎原法
    院竟以相對人之管理人李坤地等7人均已死亡，不屬於民事
    訴訟法第40條第3項之非法人團體，而無當事人能力為由，
    駁回抗告人之聲請，爰提起抗告，請求廢棄原裁定等語。
二、按「於無訴訟能力人為訴訟行為，因其無法定代理人，或其
    法定代理人不能行代理權，恐致久延而受損害者，得聲請受
    訴法院之審判長，選任特別代理人。」、「本法關於法定代
    理之規定，於法人之代表人、第40條第3項之代表人或管理
    人、第4項機關之代表人及依法令得為訴訟上行為之代理人
    準用之。」民事訴訟法第51條第1項、第52條分別定有明文
    。而同法第51條之立法意旨略以：「無訴訟能力人，由法定
    代理人起訴或受訴，法人由代表機關起訴或受訴，故法律上
    代理人（法定代理人與代表機關之總稱）若有死亡、辭任或
    其他情事，則欲對於無訴訟能力人或法人起訴者，必待至別
    選任法律上代理人而後可。然不論何時，均確守此理論，則
    起訴之人，將不免因久延而受損害，例如甲因乙無法律上代
    理人，而暫不起訴，則對於乙之債權，即因時效而喪失，故
    為預防甲之損害起見，應使得聲請於受訴審判衙門，該審判
    長據其聲請，為乙選任特別代理人，使甲可以起訴。」等語
    。又祭祀公業條例已於97年7月1日施行，祭祀公業未依該條
    例第21、22條規定向主管機關登記為祭祀公業法人者，仍不
    失為非法人團體，自有當事人能力，並以其管理人為法定代
    理人（最高法院97年台上字第2070號判決意旨、97年度第2
    次民事庭會議參照）。是祭祀公業未依上開條例向主管機關
    辦理登記，仍不失為非法人團體，而有當事人能力，若其管
    理人有死亡之情事，為免對造當事人權利因久延而受損害，
    自得聲請受訴法院之審判長為該祭祀公業選任特別代理人。
三、經查：
（一）本件抗告人依民法第767條、第821條規定，對相對人訴請
      塗銷系爭土地所有權登記，而相對人於祭祀公業條例施行
      前即已存在，並曾於41年6月21日向地政機關陳報派下明
      細表及管理人李坤地等7人之名單（原審98年度聲字第141
      4號卷第32至47頁、第50頁)，且於祭祀公業條例施行後，
      同時有林萬得及李昇陽，向臺北市士林區公所提出申報，
      雖因其等未於期限內協調成立又未依祭祀公業條例第10條
      第2項規定向法院提起確認之訴，致遭臺北市士林區公所
      駁回申報在案，有臺北市政府民政局98年4月20日北市民
      三字第09830772000號函可按（上開卷第110頁），足見，
      相對人於祭祀公業條例施行後，雖未依該條例第21、22條
      規定向主管機關登記為祭祀公業法人，然設有李坤地等7
      人為管理人，依上開二之說明，仍不失為非法人團體，而
      有當事人能力。
（二）又相對人之管理人李坤地等7人雖均已死亡，有該等7人之
      除戶謄本可憑（原審卷第93至99頁），可知，相對人係屬
      設有管理人之祭祀公業，而其管理人已死亡之情形，此與
      祭祀公業未設有管理人之情形，二者顯然有別，揆諸上開
      二之說明，抗告人自得聲請原法院審判長為相對人選任特
      別代理人。惟原法院以相對人管理人均已死亡，即認相對
      人非屬民事訴訟法第40條第3項規定之非法人團體，而無
      當事人能力，駁回抗告人之聲請，自有未洽。抗告意旨指
      摘原裁定不當，聲明廢棄，為有理由，爰將原裁定廢棄，
      發回原法院更為妥適之處理。
四、據上論結，本件抗告為有理由，爰裁定如主文。
中    華    民    國    99    年    8    月      26   日
                  民事第十二庭
                      審判長法  官  陳邦豪
                            法  官  李媛媛
                            法  官  李昆曄
正本係照原本作成。
本裁定除以適用法規顯有錯誤為理由外，不得再抗告。如提起再
抗告，應於收受後10日內委任律師為代理人向本院提出再抗告狀
。並繳納再抗告費新台幣１千元。
中    華    民    國    99    年    8     月    26    日
                            書記官  李佳樺

司法院資訊處製作；財團法人民間司法改革基金會備份。
